臺灣臺北地方法院民事判決　　　　　95年度家訴字第220號
原　　　告　甲○○
訴訟代理人　邱錦添律師
被　　　告　辛○○
　　　　　　戊○○
　　　　　　丁○○
　　　　　　庚○○
　　　　　　己○○
　　　　　　壬○○
　　　　　　乙○○
上七人共同
訴訟代理人　張質平律師
上列當事人間給付遺產事件，本院於民國96年9月20日言詞辯論
終結，判決如下：
    主  文
原告之訴及假執行之聲請均駁回。
訴訟費用由原告負擔。
    事實及理由
甲、程序方面：訴狀送達後，原告不得將原訴變更或追加他訴。
    但被告同意、請求之基礎事實同一、不甚礙被告之防禦及訴
    訟之終結，不在此限，民事訴訟法第255條第1項第1、2、7
    款定有明文。本件原告起訴係依民法第1030條之1規定請求
    分配剩餘財產，嗣後追加給付遺產之訴，惟查原訴請求之基
    礎事實，主要包括夫或妻現在婚後財產有無剩餘及差額究竟
    若干？倘平均分配是否顯失公平？夫或妻是否為減少他方對
    於剩餘財產之分配而有於法定財產制關係消滅前5年內處分
    其婚後財產之行為？而追加之訴請求之基礎事實主要包括究
    竟何人有繼承人資格？繼承人之權利究竟有若干？經比較原
    訴及追加之訴，上開基礎事實差異甚大，並不具有同一性，
    原告亦無從利用原訴之證據資料在追加之訴中為完整之主張
    ，故其追加之訴甚有礙被告之防禦及原訴訟終結，被告亦多
    次表示不同意追加之意旨，是本件原告追加之訴部分於法不
    合，自不應准許，合先敘明。
乙、實體方面：
一、原告主張：原告為被繼承人丙○○之配偶（於民國90年6月1
    日結婚），被繼承人丙○○嗣於94年5月27日死亡，而被告
    等人均為丙○○之子女。丙○○生前財產有：（一）買賣股
    票所得新台幣（下同）1,394,284元；（二）退休俸餘額
    908,900元；（三）投資所得675,207元（包括投資571,000
    元、股票104,207元）；（四）郵局存款8,947元；（五）丙
    ○○與原告聯名之眷舍。除丙○○與原告聯名之眷舍尚未折
    算為價額外，其餘列有計算數額之婚後財產總計為
    2,987,338元，原告依民法第1030條之1之規定，自得請求兩
    造剩餘財產差額之2分之1即1,493,669元，本件原告僅請求
    337,603.5元，自屬有據。另被告辯稱系爭股票投資，係以
    丙○○之婚前財產代為買賣取得，非婚後財產乙節，惟其買
    賣期間為原告與丙○○婚姻關係存續期間，則此股票買賣所
    得亦屬丙○○之婚後財產，應列入夫妻剩餘財產差額計算之
    分配。再者，被告辯稱系爭股票已於93年12月20日前全數賣
    出，已無任何持股云云，惟民法第1030條之3規定，夫或妻
    為減少他方對於剩餘財產之分配，而於法定財產制關係消滅
    前5年處分其婚後財產者，應將該財產追加計算，視為現存
    之婚後財產，是被告代為賣出丙○○所有之股票，其行為侵
    害原告剩餘財產分配之權利，該股票應追加計算為現存之婚
    後財產。而聲明：被告應連帶給付原告337,603.5元，及自
    起訴狀繕本送達之翌日起至清償日止按年息5%計算之利息，
    並願供擔保聲請宣告假執行。
二、被告則以：
（一）丙○○係退役之榮民，其於90年6月1日與大陸籍之原告結
      婚時已74歲高齡，不但沒有工作，更無工作能力，自不可
      能在與原告之婚姻關係存續中在外工作，或經營企業而取
      得「婚後財產」。關於系爭財政部臺灣省南區國稅局新化
      稽徵所新化一字第0950027110號之課稅資料清單所顯示之
      股票投資計675,207元，則係子女以丙○○之婚前財產代
      為買賣所取得（由被告戊○○代為買賣），仍為婚前財產
      之變形，而非婚後財產，依首揭說明，原告就此部分自無
      分配請求權。再者，前述股票投資，丙○○已於93年12月
      20 日前全部賣出，已無任何持股，足證系爭股票已非「
      現存財產」，原告自無從請求分配。另丙○○之退休俸餘
      額908,900元在性質上係屬丙○○遺族之慰撫金，並非丙
      ○○之遺產或婚後財產。至於丙○○與原告聯名之眷舍，
      依國防部95年5月16日勁勢字令第0000000000號令頒「國
      軍老舊眷村原眷戶死亡權益承受作業規定」，應由其配偶
      申辦權益承受，倘原眷戶及其配偶均歿，由其二代子女申
      請權益承受，足證上開眷舍非丙○○遺產或婚後財產。如
      若不然，則兩造均應有繼承權才是，豈能單獨由配偶申辦
      權益承受？
（二）丙○○係於74歲高齡時，為找尋老伴而與當時50歲之原告
      結婚。以結婚時之現況以觀，丙○○因無工作能力，不但
      沒有工作，也無經營企業，僅靠微薄之退役俸維生；而彼
      時丙○○之女兒皆已各自成家立業，母須丙○○負教養之
      責，故原告與丙○○結婚後，並未有任何「在家操持家務
      ，教養子女，備極辛勞，使夫得無內顧之憂，專心發展事
      業」之情事。從而縱認系爭股票屬於丙○○之婚後財產，
      然亦係被告戊○○代為買賣所致，而原告對於該財產之取
      得，並無任何之功勞或協力。
（三）又丙○○先後於90年3月19日（結婚前）、90年7月18日（
      以下結婚後）、91年5月2日、94年1月18日，分別以「贍
      家匯款」之用途，匯給居住在「中國上海市龍柏二村187
      號302室」之原告各美金2,500元、14,000元、3,500元、
      6,300元（折合新台幣依序為82,063元、491,400元、
      121,730元、201,033元）。上開匯款中，雖然91及94年兩
      筆之受款人名義係「陳燕」，惟此係因原告指定其女兒陳
      燕代收所致。此由匯款申請書上陳燕之住所與原告住所相
      同，且此二筆匯款之用途與前二筆相同（均為「贍家匯款
      」，即可得證。由上可知：原告與丙○○之婚姻尚不足4
      年，卻已從丙○○處取得美金26,300元（折合新台幣
      896,226元），遠已超過本件請求之金額。更何況，上開
      金額，均取自已無工作能力，僅靠微薄退役俸維生之老邁
      榮民。
（四）抑有進者，原告與丙○○因相差24歲，並無感情基礎，在
      與丙○○短短四年婚姻關係存續期間，遲至90年10月24日
      （已索取16,500元美金額）始行來台；迨92年7月13 日又
      因口角不斷而返回大陸，至92年12月27日再行來台；甚至
      在丙○○於93年11月間罹患骨髓分化不良症候群之重病時
      ，仍要求丙○○於94年1月18日匯款美金6,300元大陸之女
      兒陳燕帳戶（已如前述）。迨94年1月底丙○○再度住院
      ，且醫院已發出病危通知書，原告不但未加照顧（均由被
      告等加以照顧及打理各項急救及醫療事務），反而藉詞其
      母親病重（難道其配偶丙○○病重就不重要？）而於94年
      2月2日返回大陸。嗣丙○○於94年5月27日病逝，此期間
      原告均未回台，也對丙○○之病情，甚至有無生命危險及
      是否過世，均不聞不問。綜上參互印證，難認原告對於其
      與丙○○之婚姻及家庭生活已盡維繫之心力，故其請求分
      配剩餘財產，即屬顯失公平，而應免除丙○○之財產分配
      額，始臻公允。
（五）退萬步言，縱認本件丙○○尚存有系爭婚後財產，然下列
      婚姻關係存續中所負債務均係被告所代墊，亦應扣除：1.
      93年11月4日起，至94年5月27日丙○○過世時止之醫療費
      ，共計130,174元。2.為照顧重病之丙○○，被告自94年1
      月28日起雇用看護楊貴鳳以看護丙○○，直到丙○○過世
      之94年5月27日為止。此期間之看護費以每日2,200元計算
      ，總計看護費共198,800元。又，丙○○過世後，殯葬費
      共計支出430,150元，此部分之遺產債務均由被告支付，
      然原告應分擔8分之1，即53,768元（430,150÷8＝53,768
      元），故本件被告特就此數額主張抵銷之。
（六）聲明：1.原告之訴及假執行之聲請均駁回。2.訴訟費用由
      原告負擔。3.如受不利之判決，願供擔保以代釋明，請准
      免予假執行。
三、原告主張其為被繼承人丙○○之配偶，婚後並未以契約訂立
    夫妻財產制，被告等人為丙○○之子女，丙○○於94年5月
    27 日死亡，有臺灣臺南地方法院家事法庭通知、財政部臺
    灣省南區國稅局新化稽徵處函為證，被告對此並不爭執，自
    堪認為真實。
四、按夫妻未以契約訂立夫妻財產制者，除本法另有規定外，以
    法定財產制，為其夫妻財產制，民法第1005條定有明文。次
    按中華民國91年民法親屬編修正前適用聯合財產制之夫妻，
    其特有財產或結婚時之原有財產，於修正施行後視為夫或妻
    之婚前財產；婚姻關係存續中取得之原有財產，於修正施行
    後視為夫或妻之婚後財產，民法親屬編施行法第6條之2亦有
    明文。查原告與丙○○於90年6月1日結婚，丙○○復於94
    年5月27日死亡，婚後並未以契約訂立夫妻財產制，是依前
    揭法律之規定，本件應而以法定財產制為其夫妻財產制，而
    於91年6月親屬編修正後，其於婚姻關係存續中取得之原有
    財產，視為夫或妻之婚後財產，為剩餘財產分配請求權計算
    之標的。
五、原告主張丙○○生前財產有：（一）買賣股票所得
    1,394,284元；（二）退休俸餘額908,900元；（三）投資所
    得675,207元（包括投資571,000元、股票104,207元）；（
    四）郵局存款8,947元；（五）丙○○與原告聯名之眷舍。
    除丙○○與原告聯名之眷舍尚未折算為價額外，其餘列有計
    算數額之婚後財產總計為2,987,338元，原告本得請求兩造
    剩餘財產差額之2分之1即1,493,669元，惟原告僅請求
    337,603.5元等情，則為被告等人所否認，並以前開情詞置
    辯。是本件兩造之爭點，厥為：丙○○之婚後財產為何？剩
    餘財產差額平均分配是否合理？經查：
（一）丙○○財產部分：
    1.投資所得675,207元（包括投資571,000元、股票104,207
      元）部分：
      原告主張丙○○生前有上開投資所得，惟被告否認此為丙
      ○○現存之婚後財產，原告自應就此有利於己之事實負舉
      證之責。原告固提出財政部臺灣省南區國稅局新化稽徵處
      函所示之資料為證，惟經本院核閱被告所提出之臺灣土地
      銀行證券存摺影本，丙○○確於93年12月20日前將系爭股
      票全數賣出，已無任何持股，按民法第1030條之1規定「
      法定財產制關係消滅時，夫或妻『現存』之婚後財產，扣
      除婚姻關係存續所負債務後，如有剩餘，其雙方剩餘財產
      之差額，應平均分配，是依上開規定，丙○○死亡時即法
      定財產制關係消滅時，其並無系爭股票得以為其現存之婚
      後財產。原告雖以民法第1030條之3規定，夫或妻為減少
      他方對於剩餘財產之分配，而於法定財產制關係消滅前5
      年處分其婚後財產者，應將該財產追加計算，視為現存之
      婚後財產等語置辯，惟查原告仍須就「夫或妻為減少他方
      對於剩餘財產之分配，而於法定財產制關係消滅前5年處
      分其婚後財產」之要件負舉證責任，否則不啻剝奪財產較
      高者之財產自由處分權，亦與民法上當事人自治原則及所
      有權人得自由使用、收益、處分其所有物之旨趣相違背。
      原告對於丙○○有故意減少他方對於剩餘財產之分配，而
      為處分、變賣系爭股票乙節，未提出其他積極證據以佐其
      言，是原告此部分主張均無足取。
    2.買賣股票所得1,394,284元部分：
      承上，原告雖主張兩造婚姻關係存續期間中，丙○○買賣
      股票所得共1,394,284元，然依臺灣土地銀行臺南分行96
      年8月27日南證字第0960000852號函附之股票交易明細表
      ，僅能證明丙○○買進、賣出股票之交割金額為
      1,394,284元，惟原告並未提出證據證明丙○○死亡時即
      法定財產制關係消滅時，丙○○現存之婚後財產為何，是
      原告之主張，自不足採。
    3.退休俸餘額908,900元部分：
      按司法院院字第1598號解釋，關於遺族恤金，係對於遺族
      所為之給予，既非亡故者之遺產，自無繼承之可言。復依
      國防部空軍司令部96年4月25日空規字第0960004214號函
      說明二記載：「按『陸海空軍軍官士官服役條例』第36條
      第1項規定（略以）：軍官、士兵於領受退休俸或贍養金
      期間死亡者，自死亡之次月起停發，另依其死亡時之退除
      給與標準，發給其遺族一次撫慰金... 」，於說明三記載
      ：「案內丙○○君為本君支領退休俸人員，民國94年5 月
      27日亡故，其遺族戊○○、辛○○、丁○○、庚○○、己
      ○○、壬○○及乙○○等7員，於民國94年7月15日申領一
      次撫慰金（退伍金餘額）在案（故員配偶甲○○女士尚未
      取得本國國民身分證）... 」，是依上開說明，堪信系爭
      退休俸係為對於其遺族所為之給予，並非丙○○之婚後財
      產，亦非其遺產，故原告主張應列入剩餘財產分配，並不
      可採。
    4.丙○○與原告聯名之眷舍部分：
      依國防部空軍司令部後勤處96年5月7日函覆略以：「經查
      李員改（遷）建法院認證申請為『購置原階坪型（28坪型
      ）新建住宅』，有關承購之新建住宅產權自應於完成土地
      及建物所有權登記後，始得生效... 」，原告並未提出任
      何證據證明丙○○有系爭眷舍之所有權，亦無從證明系爭
      眷舍為丙○○之婚後財產，得為剩餘財產分配之標的，是
      原告此部分之主張，亦不足採。
    5.郵局存款8,947元部分：
      原告主張丙○○郵局存款為8,947元，此為丙○○之婚後
      財產之情，此有丙○○之郵局存摺影本為證，亦為被告所
      不否認，是原告主張郵局存款8,947元，應列入剩餘財產
      分配，自屬可取。
    6.從而，丙○○僅有郵局存款8,947元得認為係婚後財產，
      而得列入剩餘財產差額分配之計算標的。
（二）按法定財產制關係消滅時，夫或妻現存之婚後財產，扣除
      婚姻關係存續中所負債務後，如有剩餘財產之差額，應平
      均分配，依前項規定，平均分配顯失公平者，法院得調整
      或免除其分配額，民法第1030條之1第1、2項定有明文。
      經查，丙○○與原告結婚後，即於90年7月18日匯款予於
      大陸上海市之原告美金14,000元（折合新台幣491,400元
      ），其匯款用途為贍家匯款，此有中華民國郵政國際匯款
      申請書、郵局匯出匯款賣匯水單附卷可稽，又丙○○股票
      之買賣均係由被告代為操作，此為兩造所不爭執，是丙○
      ○自90年6月1日與原告結婚時起至94年5月27日丙○○死
      亡時止，丙○○所陸續增加之財產即使尚有剩餘，亦難認
      應歸功於原告家事勞動付出所增加之財產，若認原告仍得
      請求平均分配兩造剩餘財產之差額，將顯失公平，本院平
      衡兩造之生態環境及家庭動力關係後，本院自得免除其分
      配額。
（三）本件事證已臻明確，兩造其餘主張、陳述及所提之證據，
      經審酌均與本院前揭判斷不生影響，爰不一一詳予論述，
      附此敘明。
六、綜上所陳，原告請求分配兩造剩餘財產之差額337,603.5元
    ，洵屬無據，應予駁回。又原告既受敗訴判決，其假執行之
    聲請，亦失所依據，應併予駁回。
七、訴訟費用負擔之依據：民事訴訟法第78條。
中　　華　　民　　國　　96　　年　　10　　月　　11　　日
                  家事法庭法  官  李莉苓
以上正本係照原本作成。
如對本判決上訴，須於判決送達後20日之不變期間內，向本院提
出上訴狀。
中　　華　　民　　國　　96　　年　　10　　月　　15　　日
                      　　書記官　廖素芳
